【裁判字號】    92,台上,1498
【裁判日期】    920327
【裁判案由】    偽造文書
【裁判全文】
最高法院刑事判決                              九十二年度台上字第一四九八號
    上  訴  人  甲○○
右上訴人因偽造文書案件，不服台灣高等法院台中分院中華民國九十一年十二月二十
四日第二審更審判決︵九十一年度重上更(二)字第一五二號，起訴案號：台灣台中地方
法院檢察署八十五年度偵字第一八八０八號︶，提起上訴，本院判決如左：
    主  文
原判決撤銷，發回台灣高等法院台中分院。
    理  由
本件原判決認定上訴人甲○○因承包告訴人楊松根之烤漆板工程，在工程款計算上有
糾紛，上訴人乃向台灣台中地方法院提起給付工程款之訴，經該院於民國八十四年五
月三十日判決駁回其訴（該案嗣經原審法院於八十八年五月十八日判決上訴駁回確定
），上訴人於該民事訴訟未確定前，認勝訴無望，不甘損失，竟於八十五年五月十四
日上午八時五十分許，與不詳姓名之成年男子四人（其中二人分別冒充為「洪健龍」
、「陳志忠」），基於共同之犯意聯絡，並基於偽造文書之概括犯意聯絡，先由上訴
人與其中冒用「洪健龍」之人以「洪健龍」名義簽立「債權讓渡書」，足生損害於洪
健龍之人，再推由該不詳姓名之四人，持該債權讓渡書一同駕駛一部灰色自用小客車
在楊松根駕車途經台中市○○區○○里○○巷○路段時，予以攔截，隨即不分青紅皂
白，打開楊松根之車門，施予拳打腳踢，致楊松根受有右下臂擦傷、右腹瘀傷之傷害
；旋將楊松根拉入灰色自小客車內，剝奪楊松根之行動自由，並出示前開上訴人讓與
債權新台幣（下同）一百零七萬元之債權讓渡書，強逼楊松根必須給付該債權之金額
，楊松根不從，該四人便將楊松根載往彰化縣溪洲鎮二處台糖農場之甘蔗園內，以此
強暴方法迫令楊松根必需解決債務，楊松根恐遭不測，遂帶該四人至台中縣烏日鄉之
亞太銀行提領現金八萬五千元，該四人得款後，又將楊松根帶往彰化縣溪湖鎮某賓館
內，命楊松根打電話繼續籌錢，楊松根迫於無奈，只好打電話向其兄暫借支票四張（
二十萬之支票三張、十萬元之支票一張），並要其兄拿至其母住處，該四人見一切妥
適後，又以剝奪楊松根行動自由之方式，逼迫楊松根寫一張收據，並要楊松根在其上
簽名，而該四人中之二人，則在該收據上冒簽「洪健龍」、「陳志忠」之姓名，偽造
該收據，以防身分暴露，足以生損害於洪健龍、陳志忠其人，至當日下午三時許才載
楊松根至其母住處（台中縣烏日鄉○○村○鄰○○街新盛巷四十九號之十）取走四張
支票後，讓楊松根重獲自由，計剝奪楊松根之行動自由約六小時等情。因而撤銷第一
審科刑判決，改判論處上訴人共同行使偽造私文書，足以生損害於他人罪刑，固非無
見。
惟查(一)、有罪判決書之事實一欄，為判斷其適用法律當否之準據，法院應將依職權認
定與論罪科刑有關之事實，翔實記載，然後於理由內逐一說明其憑以認定之證據，並
使事實認定與理由說明，互相適合，方為合法。倘事實認定與理由說明，不相一致，
或事實與理由之記載，前後齟齬，按諸刑事訴訟法第三百七十九條第十四款後段規定
，均屬判決理由矛盾之當然違背法令。原判決事實記載「上訴人與不詳姓名之成年男
子四人（其中二人分別冒充為『洪健龍』、『陳志忠』），基於共同之犯意聯絡，並
基於偽造文書之概括犯意聯絡，先由上訴人與其中冒用『洪健龍』之人以『洪健龍』
名義簽立『債權讓渡書』……」等情，似僅認定上訴人與其餘不詳姓名之成年男子四
人間有共同偽造文書之犯意聯絡，至於其餘妨害自由等犯行，並未認定上訴人與該四
名成年男子間有共同犯意聯絡。然於理由內又以上訴人應對所有犯行包括妨害自由、
傷害等部分，負共同正犯責任，事實認定與理由說明，不相一致，已有矛盾。又所謂
共謀共同正犯，係指二人以上實施犯罪行為之前共同謀議，推由其中一部分人實施犯
罪之行為，不論單純參與謀議之同謀犯，抑或負責下手實施犯罪行為之實行正犯，皆
為共同正犯。依原判決前開事實所認定，本件先由上訴人與其中冒用「洪健龍」之人
以「洪健龍」名義簽立債權讓渡書，似認上訴人亦分擔犯罪行為實施之一部，則上訴
人並非單純參與謀議之人，原判決理由認定上訴人與該四名成年男子間為共謀共同正
犯︵見原判決第八頁︶，自有理由矛盾之違法。(二)、刑法上之行使偽造私文書罪，係
指提出偽造之文書，本於該文書之內容有所主張而言。依原判決理由所記載「冒名洪
健龍等人雖有交付收據一紙予告訴人，然該紙收據上洪健龍、陳志忠等人既為冒名，
顯見確有不法情事，故難以冒名洪健龍等人曾交付收據予告訴人即推論冒名洪健龍等
人無暴力討債之情事」︵見同判決第五頁︶，認該四名成年男子偽造「洪健龍」等人
名義之收據並交付予告訴人，如此似已達行使偽造私文書階段，乃原判決事實就此並
未加以認定，亦有違誤。(三)、原判決事實認定上訴人與其餘不詳姓名之成年男子四人
間偽造文書等犯行之犯罪時間為八十八年五月十四日，然卷附債權讓渡書所載之時間
則為同年月六日︵見偵查卷第二十五頁︶，究竟其犯罪日期為何？本院第一次發回意
旨業已指明，原審仍疏未查明，瑕疵依然存在。(四)、依原判決事實所認定該不詳姓名
之成年男子四人向告訴人取走四張支票，而依告訴人指訴，該四張支票係偵查卷第二
十七頁所附之三張支票及另紙中興商業銀行興中分行，帳號一五七六｜九，支票號碼
ＭＦ0000000號支票。惟原審向該分行函查結果，經函覆並無此支票號碼，有
該分行九十一年九月二十七日（九一）興興事字第０四五號函在卷可稽（見原審更(二)
審卷第六０頁），究竟實情如何？告訴人是否曾交付該紙支票？原審未予究明，遽行
判決，亦有違誤。以上或係上訴意旨所指摘，或為本院得依職權調查之事項，應認原
判決仍有撤銷發回更審之原因。
據上論結，應依刑事訴訟法第三百九十七條、第四百零一條，判決如主文。
中      華      民      國    九十二    年      三      月    二十七    日
                              最高法院刑事第二庭
                                  審判長法官  陳  錫  奎
                                        法官  洪  清  江
                                        法官  李  伯  道
                                        法官  邵  燕  玲
                                        法官  吳  昆  仁
      右正本證明與原本無異
                                              書  記  官
中      華      民      國    九十二    年      四      月      二      日


司法院資訊處製作；財團法人民間司法改革基金會備份。
